ACORDAO-COMPLETO-2348558

ACÓRDÃO 706/2019 ATA 9/2019 - PLENÁRIO

VISTO, relatado e discutido este processo em que se apreciam pedidos de reexame interpostos contra o Acórdão 1230/2017-TCU-Plenário, ratificado pelo Acórdão 1954/2017-TCU-Plenário, pelas empresas GMK Engenharia Networking Telecomunicações Eireli - EPP; Montalvão Siqueira e Construções Ltda.; Franco Ribeiro Construções Ltda. e Poligonal Engenharia e Construções Ltda.,
ACORDAM os Ministros do Tribunal de Contas da União, reunidos em Sessão do Plenário, ante as razões expostas pelo Relator, em,
9.1. com fundamento no art. 48, caput e parágrafo único, da Lei nº 8.443/1992, conhecer dos presentes pedidos de reexame para, no mérito, negar-lhes provimento; 
9.2. manter a classificação das peças 1 e 2 como "sigilosas"  nos termos do art. 23, inciso VIII, da Lei 12.527/2011 (Lei de Acesso à Informação) , c/c o art. 8º, § 3º, inciso III, da Resolução/TCU 294/2018; e
9.3. dar ciência desta deliberação aos recorrentes e ao Instituto Federal de Educação, Ciência e Tecnologia do Mato Grosso do Sul.

Pedidos de reexame interpostos contra deliberação que conheceu de representação e a considerou procedente, inabilitando as recorrentes para o exercício de cargo em comissão ou função de confiança no âmbito da Administração Pública Federal, em razão de irregularidades em concorrências lançadas pelo instituto.

Instituto Federal de Educação, Ciência e Tecnologia do Mato Grosso do Sul - IFMS.

3. Entidade: Instituto Federal de Educação, Ciência e Tecnologia do Mato Grosso do Sul - IFMS.

13.1. Ministros presentes: José Mucio Monteiro (Presidente), Walton Alencar Rodrigues, Benjamin Zymler, Augusto Nardes (Relator), Aroldo Cedraz, Raimundo Carreiro e Bruno Dantas.
13.2. Ministro-Substituto presente: Marcos Bemquerer Costa.

ACORDAO-COMPLETO-2390348

Acórdão 1419/2020 - Plenário

ACORDAO-COMPLETO-2352565

Acórdão 2703/2019 - Plenário

Poligonal Engenharia e Construções Ltda.

AUGUSTO NARDES

Ministra Ana Arraes.

Transcrevo a seguir, com os ajustes de forma pertinentes, a instrução elaborada no âmbito da Secretaria de Recursos (peça 210) , cujo encaminhamento teve a anuência de seu corpo diretivo (peças 211 e 212) :
"INTRODUÇÃO
Trata-se de pedidos de reexame interpostos pelas empresas GMK Engenharia Networking Telecomunicações Eireli - EPP; Montalvão Siqueira e Construções Ltda.; Franco Ribeiro Construções Ltda. e Poligonal Engenharia e Construções Ltda., contra os termos do Acórdão 1230/2017-TCU-Plenário, abaixo transcrito (peça 116) :
ACORDAM os ministros do Tribunal de Contas da União, reunidos em sessão extraordinária do Plenário, ante as razões expostas pela relatora e com base no art. 46 da Lei 8.443/1992 c/c os arts. 237, inciso I, e 271 do Regimento Interno, em:
9.1. conhecer da representação e considerá-la procedente;
9.2. acatar as justificativas apresentadas pela Angular Arquitetura e Construção Eireli;
9.3. declarar inidôneas para participar de licitação na Administração Pública Federal por período de 5 (cinco) anos as empresas a seguir relacionadas:
9.3.1. GMK Engenharia Networking Telecomunicações Eireli - EPP;
9.3.2. Montalvão Siqueira e Construções Ltda.;
9.3.3. Projetando Arquitetura e Construções Ltda. (atual Nova Era Engenharia Ltda. - EPP) ;
9.3.4. Franco Ribeiro Construções Ltda.;
9.3.5. Engefix Construções Eireli; e 
9.3.6. Poligonal Engenharia e Construções Ltda. 
9.4. encaminhar cópia deste acórdão, acompanhado do relatório e do voto que o fundamentaram, às empresas chamadas aos autos em oitiva, ao Instituto Federal de Educação, Ciência e Tecnologia do Mato Grosso do Sul e ao representante; 
BREVE HISTÓRICO
Trata-se de representação autuada a partir de expediente do procurador da República Marcos Nassar (ofício 648/2015 MPF/PRMS/2º Ofício/MN, de 5/11/2015, acompanhado de cópia do inquérito policial 0102/2011 - SR/DPF/MS - processo 00009309-48.2012.4.03.6000, 5ª Vara Federal de Campo Grande) (peça 117, p. 1) .
O expediente solicitou a adoção de providências no âmbito administrativo, na hipótese de constatada fraude à licitação, haja vista a competência deste Tribunal de declarar a inidoneidade das empresas envolvidas para participar de licitação na Administração Pública Federal (peça 117, p. 1) .
No procedimento investigativo conduzido pela Polícia Federal, apurou-se conluio entre as licitantes com o objetivo de fraudar quatro entre cinco concorrências lançadas pelo Instituto Federal de Educação, Ciência e Tecnologia do Mato Grosso do Sul (IFMS) para contratar a execução de instalação elétrica, telefonia, TV, lógica, som, entre outros serviços, em diversos campi daquela instituição no interior do estado (Concorrências 2/2010, 3/2010, 4/2010, 5/2010 e 6/2010) . As informações constam do Inquérito Policial 102/2011 -  SR/DPF/MS (peça 117, p. 1) 
Os valores estimados pela Administração para cada um desses cinco certames variavam entre R$ 1.532.542,01 (menor valor, concorrência 4/2010) e R$ 1.541.806,53 (maior valor, concorrência 3/2010) , o que indica a equivalência dos objetos licitados em quantitativos de serviços e preços, embora se tratasse de contratações para campi diferentes (peça 117, p. 1) .
De acordo com os autos, seis empresas se envolveram nesse acordo para fraudar as licitações: GMK Engenharia Networking Telecomunicações Eireli, Montalvão Siqueira e Construções Ltda., Angular Arquitetura e Construção Eireli, Projetando Arquitetura e Construções Ltda. (peça 64, p. 180; atual Nova Era Engenharia Ltda.) , Franco Ribeiro Construções Ltda., Engefix Construções Eireli e Poligonal Engenharia e Construções Ltda. (peça 117, p. 1) . 
No primeiro certame (Concorrência 2/2010) - para o qual não se verificaram indícios de conluio -, a Administração havia estimado o valor de R$ 1.535.451,42 para custear a prestação dos serviços. Os envelopes relativos à habilitação e à proposta de preços poderiam ser entregues até o momento da primeira sessão pública (16/11/2010, às 9h) , em que seriam analisados os documentos de habilitação (peça 117, p. 1) . 
Conforme registrado em nota técnica da Controladoria-Geral da União (peça 1, p. 265-278) , as empresas GMK Engenharia Networking Telecomunicações Eireli e a Proenerg Engenharia Ltda. não foram habilitadas na Concorrência 2/2010. A primeira apresentou documentação fora do padrão e não recorreu de sua inabilitação. A Proenerg, por sua vez, não apresentou certidão de acervo técnico, conforme exigência do edital. Recorreu, mas não teve seu pleito aceito pela comissão de licitação, motivo pelo qual acionou a justiça e participou da licitação sob judice (peça 117, p. 1) .
Observou-se que na Concorrência 2/2010, que todas as propostas abertas apresentaram valores inferiores à estimativa da administração (peça 117, p. 1) :
		Estimativa IFMS
	PROENERG
	POLIGONAL
	ENGEFIX
	PROJETANDO

	Valor 
	R$ 1.535.451,42
	R$ 1.185.275,13
	R$ 1.317.023,12
	R$ 1.381.727,21
	R$ 1.534.021,13

Entretanto, constatou-se situação diversa nas demais licitações, Concorrências 3/2010, 4/2010, 5/2010 e 6/2010, eis que verificado conluio entre os participantes. 
De acordo com as informações dos autos, as primeiras sessões públicas - que coincidem com o prazo para entrega dos envelopes de habilitação e de proposta de preço - realizadas na sequência: dias 16/11/2010, às 16h; 17/11/2010, às 9h; 17/11/2010, às 15h; e 18/11/2010, às 15h, respectivamente (peça 117, p. 1) .
O conluio se tornou possível após a primeira sessão da Concorrência 2/2010 (16/11/2010, às 9h) e antes da abertura dos demais certames, com a entrega das propostas. Isso porque havia a possibilidade de que fosse mantida a inabilitação da Proenerg pela Administração nos certames seguintes, pelo mesmo motivo que ensejou o seu alijamento na Concorrência 2/2010, (peça 117, p. 1) . 
Assim, as licitantes combinaram o papel de cada uma na participação dos procedimentos licitatórios, o que incluía os valores das propostas de preço, a definição dos vencedores, o aumento injustificado dos preços e as compensações financeiras aos perdedores (peça 117, p. 1) . 
O resultado deste acerto teria sido frustrado, em grande parte, pelo retorno da Proenerg aos certames, em 10/01/2011, por força de mandado de segurança expedido pela Justiça Federal de Campo Grande, que assegurou a habilitação daquela empresa e a abertura de suas propostas de preços (peça 117, p. 2) .
Os valores ofertados nessas licitações foram consolidados na Nota Técnica Controladoria-Geral da União - CGU 1692/2012, conforme quadro a seguir, que demonstra a significativa majoração das propostas comerciais das demais licitações em relação aos preços ofertados na Concorrência 2/2010 (peça 1, p. 271) : 
		
	Conc. 02/10
	Conc. 03/10
	Conc. 04/10
	Conc. 05/10
	Conc. 06/10

	PROENERG
	R$ 1.185.275,13
	R$ 1.257.964,79
		R$ 1.183.130,31
	R$ 1.237.793,66

	POLIGONAL
	R$ 1.317.023,12
			R$ 1.676.320,11
	
	ENGEFIX
	R$ 1.381.727,21
			R$ 2.000.192,22
	R$ 1.841.822,72

	PROJETANDO
	R$ 1.534.021,13
		R$ 1.940.000,00
	R$ 1.971.509,88
	R$ 1.971.509,88

	MONTALVÃO
		R$ 2.100.109,95
			
	GMK
	-
	R$ 2.204.783,31
	R$ 2.237.511,32
	R$ 1.916.631,59
	R$ 2.150.034,34

	FRANCO
					R$ 1.689.082,21

	Estimativa do IFMS
	R$ 1.535.451,42
	R$ 1.541.806,53
	R$ 1.532.542,01
	R$ 1.532.558,81
	R$ 1.535.357,88

A denúncia do Ministério Público Federal teve por base a representação de Ronaldo Coelho da Silva e o termo de declaração prestada, a Nota Técnica CGU 1692/2012 e extratos telefônicos. O conjunto probatório sinalizou o conhecimento de informações prévias sobre as propostas de preço e os resultados antecipados de cada certame, que só viriam a ser de conhecimento público em janeiro de 2011 (peça 1, pp. 21-26 e 257) . 
De acordo com a denúncia, sagrar-se-iam vencedoras as empresas Montalvão, Projetando, Poligonal e Franco, respectivamente para as Concorrências 3/10, 4/10, 5/10 e 6/10, com valores propostos acima de R$ 1,9 milhão. Ainda, as empresas perdedoras seriam recompensadas com repasses de R$ 100 mil (peça 117, p. 2) .
Sobre o deslinde da denúncia do MPF, insta observar que a ação penal corre em segredo de justiça (processo 0009309-48.2012.4.03.6000) .
O exame técnico originário, elaborado pela Secex/MS, após a oitiva das empresas, propôs considerar para todos os efeitos processuais as revelias da Projetando Arquitetura e Construções Ltda. e da Engefix Construções Eireli, dado que, em que pese cientes da necessidade de se pronunciar sobre os fatos narrados nos presentes autos, permaneceram silentes. Ainda, o exame sugeriu acatar as justificativas da empresa Angular Arquitetura e Construção Ltda. ME, eis que desclassificada nos dois certames que participou (Concorrências 2 e 5/2010) , não tendo suas propostas comerciais devassadas, o que impede comprovar se os preços ofertados estariam ou não adequados ao mercado (peça 110, p. 12) . Por fim, a análise pugnou por rejeitar as justificativas das demais licitantes e por declará-las inidôneas para licitar com a Administração Pública Federal.
A Relatora a quo acompanhou o encaminhamento alvitrado, o que redundou no acórdão proferido nos termos reproduzidos acima (peças 116 e 117) . 
EXAME DE ADMISSIBILIDADE
Ratifica-se o exame preliminar de admissibilidade que concluiu pelo conhecimento dos recursos e pela incidência dos efeitos suspensivos sobre os itens 9.1, 9.3 e 9.3.1 do Acórdão 1230/2017-TCU-Plenário (peças 168, 169, 191 e 192) , conforme despachos do Relator do recurso às peças 176 e 199.
EXAME TÉCNICO
A questão central nos autos refere-se a avaliar se o conjunto probatório dos autos sustenta a conclusão pela prática de conluio com a consequente aplicação da penalidade de inidoneidade às empresas licitantes dos certames promovidos pelo IFMS.
A denúncia apresentada junto ao Ministério Público Federal, em 1/12/2010, apresentou informações prévias em relação à empresa que se consagraria vencedora de cada uma das concorrências promovidas pelo IFMS e os preços ofertados nas licitações. As propostas comerciais, abertas no período de 10 a 12/01/2011, confirmaram que, caso a empresa vencedora Proenerg não conseguisse ordem judicial para a sua habilitação, as empresas citadas teriam vencido o certame, nos termos informados pelo denunciante.
De acordo com a denúncia, sagrar-se-iam vencedoras as empresas Montalvão, Projetando, Poligonal e Franco, respectivamente para as Concorrências 3/10, 4/10, 5/10 e 6/10, com valores propostos acima de R$ 1,9 milhão.
Para efeito de elucidação da matéria que será analisada, a seguir, traça-se breve contexto dos fatos.
Todas as seis concorrências realizadas pelo IFMS visavam a atender diversos campus da universidade (Coxim, Três Lagoas, Aquidauana, Ponta Porã, Corumbá) , espalhados no estado de Mato Grosso do Sul e tinham por objeto a contratação de empresa especializada para a execução de obra de instalações elétricas, SPDA, telefonia, TV, lógica, som, alarme, CFTV e cabina de transformação.
Do termo de declarações de Ronaldo Coelho da Silva (peça 1, p. 21) , extrai-se informações relevantes, que justificam o alto grau de conhecimento do esquema denunciado.
O Depoente trabalhou para Luiz Adolar Camargo Kieling, procurador da empresa GMK Engenharia Networking e Telecomunicações Ltda. EPP, que pertencia a seu filho Guido Max S. Kieling, e representaria a empresa nos procedimentos licitatórios (peça 1, pp. 21-22) .
Inicialmente, com a publicação das concorrências promovidas pelo IFMS, a empresa GMK concorreria com o orçamento de R$ 1.458.019,15, já que o valor orçado pelo IFMS era de R$ 1.532.558,81. Ainda, a GMK contaria com o benefício da Lei 10.520/2002, eis que em concorrências de pequeno porte, pode oferecer desconto de dez por cento sobre o valor de sua proposta a fim de cobrir o valor ofertado por outra licitante (peça 1, pp. 22-23) .
Entretanto, a GMK, na manhã de recebimento dos documentos da Concorrência 2/2010, recebeu ordens de Guido Max Kieling para aumentar os valores propostos, pois havia feito um acerto com as demais licitantes. Diante da negativa do depoente, Guido solicitou que os envelopes não fossem lacrados e determinou a retirada de um dos documentos da habilitação, para que a empresa fosse desclassificada, situação que se confirmou.
Outrossim, Guido solicitou o aumento das demais propostas comerciais, no que determinou a participação de Ronaldo doravante, por não concordar com as decisões tomadas, apenas como testemunha nos procedimentos licitatórios. Na proposta da Concorrência 3/2010 outro empregado procedeu aos ajustes de valores, mas o depoente alterou as demais propostas comerciais (peça 1, p. 23) .
Em seguida, narra o acordo realizado entre as empresas GMK, Projetando, Engefix, Poligonal e Angular para se determinar quem seria os vencedores das licitações; pois haviam tomado conhecimento dos participantes da licitação por meio dos atestados de visita técnica aos locais das obras (peça 1, p. 24) .
Explica que os donos da GMK decidiram perder todas as licitações, e que a vencedora pagaria cem mil reais a cada uma das empresas que perdessem por apresentar valores maiores. Adicionalmente, informou que o valor da proposta vencedora ficaria acima de R$ 1.900.000,00 (peça 1, p. 24) .
Entretanto, duas outras empresas participaram da licitação, oriundas de outros estados, de forma inesperada, e não estavam dispostas a fazer acordos - Proenerg Engenharia Ltda. e Adler Assessoramento Empresarial e Representações Ltda. (peça 1, p. 24) .
Como não se podia mais alterar os documentos da Concorrência 2/2010, então, a proposta vencedora seria um valor próximo ao orçamento previsto pelo IFMS e as empresas se inabilitariam por meio da alteração de algum documento integrante da licitação (peça 1, p. 24) .
Consoante informações consolidadas pela Polícia Federal (peça 1, pp. 230-) , a notícia crime apresentada por Ronaldo Coelho da Silva pode assim ser resumida (peça 1, p. 231) :
	Concorrências
	Empresa Vencedora
	Proposta Vencedora
	Empresas perdedoras

	3/2010 (Campus Corumbá) 
	Moltavão e Siqueira
	Acima de dois milhões
	GMK - receberia cem mil reais

	4/2010 (campus de Coxim) 
	Projetando
	Acima de R$ 1.900.000,00
	GMK e Engefix (retirou proposta alegando erro de digitação) - receberiam cem mil reais

	5/2010 (Campus Ponta Porã) 
	Poligonal
	Acima de 1.900.000,00
	Projetando, Angular, Engefix e GMK receberiam cem mil reais, cada.

	6/2010
	Franco Ribeiro
	Acima de 1.900.000,00
	GMK, Engefix e Projetando - receberiam cem mil reais, cada.

Conforme apurado pela Controladoria Geral da União, tem-se tabelado a seguir os resultados dos certames (peça 1, p. 236) :
		
	Conc. 02/10
	Conc. 03/10
	Conc. 04/10
	Conc. 05/10
	Conc. 06/10

	PROENERG
	R$ 1.185.275,13
	R$ 1.257.964,79
		R$ 1.183.130,31
	R$ 1.237.793,66

	POLIGONAL
	R$ 1.317.023,12
			R$ 1.676.320,11
	
	ENGEFIX
	R$ 1.381.727,21
			R$ 2.000.192,22
	R$ 1.841.822,72

	PROJETANDO
	R$ 1.534.021,13
		R$ 1.940.000,00
	R$ 1.971.509,88
	R$ 1.971.509,88

	MONTALVÃO
		R$ 2.100.109,95
			
	GMK
		R$ 2.204.783,31
	R$ 2.237.511,32
	R$ 1.916.631,59
	R$ 2.150.034,34

	FRANCO
					R$ 1.689.082,21

	Estimativa do IFMS
	R$ 1.535.451,42
	R$ 1.541.806,53
	R$ 1.532.542,01
	R$ 1.532.558,81
	R$ 1.535.357,88

A Concorrência 2/2010 (Campus de Aquidauana) , não citada na denúncia oferecida ao Ministério Público Federal, foi a primeira a ter os envelopes abertos, no dia 16/11/2010. Como resultado, a GMK e a Proenerg foram inabilitadas. A GMK não recorreu e a Proenerg buscou liminar em mandado de segurança impetrado na justiça, possibilitando sua participação em todos os certames.
Os preços apresentados nesta licitação encontravam-se abaixo daqueles orçados pelo IFMS (R$ 1.535.451,42) , consoante se vê da comparação abaixo (peça 1, pp. 266-267) :
	Empresas
	Concorrência 2
	Propostas das empresas em outras concorrências
	Diferença 

	Projetando Arquitetura e Construções Ltda.
	R$ 1.534.021,13
	Concorrência 4/2010  R$ 1.940.000,00
	26,46%

	Projetando Arquitetura e Construções Ltda.
	R$ 1.534.021,13
	Concorrência 5/2010  R$ 1.971.509,88
	28,51%

	Projetando Arquitetura e Construções Ltda.
	R$ 1.534.021,13
	Concorrência 6/2010  R$ 1.971.509,88
	28,51%

	Poligonal Engenharia e Construção Ltda.
	R$ 1.317.023,12
	Concorrência 5/2010  R$ 1.676.320,11
	27,28%

	Engefix Construções Ltda.
	R$ 1.381.727,21
	Concorrência 5/2010  R$ 2.000.192,22
	44,76%

	GMK 
	inabilitada
		
	Proenerg Engenharia Ltda.
	R$ 1.185.275,13
	-
	-

Comparados os preços ofertados na Concorrência 2/2010 com aqueles praticados pelas empresas concorrentes nas demais licitações, observa-se um aumento injustificado nos valores, conforme demonstram os percentuais constantes da última coluna da tabela acima.
Segundo informa a Controladoria Geral da União, a reunião entre as empresas que participaram do conluio teria ocorrido nesta data 16/11/2010 (abertura da Concorrência 2/2010) , logo, não teria havido tempo hábil para que os orçamentos deste certame houvessem sido reajustados (peça 1, pp. 265-266) .
Na Concorrência 3/2010, não fosse pela participação tardia da Proenerg, por ordem da Justiça Federal de Campo Grande, a empresa Montalvão e Siqueira Ltda., teria se sagrado vencedora do certame, com a proposta de R$ 2.100.109,95, confirmando os dados da denúncia, e sem qualquer justificativa para preços que se encontravam 37,26 % acima do valor estimado pelo IFMS de R$ 1.530.000,00 (peça 1, p. 267) .
O mesmo se observa na Concorrência 4/2010, na qual a empresa Projetando participou do certame com uma proposta de R$ 1.940.000,00, em conformidade com os termos da denúncia, e com uma elevação injustificada de preços no patamar de 26,79 % em relação ao orçamento do IFMS de R$ 1.530.000,00 (peça 1, p. 268) . Posteriormente, após solicitação por parte do IFMS de ajustes nas propostas, a empresa reduziu a proposta para R$ 1.498.488,17, abaixo do patamar estipulado pela entidade (peça 1, p. 268) .
No caso da Concorrência 5/2010, muito embora as empresas Engefix, GMK e a Projetando apresentassem propostas superdimensionadas, a Poligonal ofereceu R$ 1.689.082,21, estando em 10,39% acima do parâmetro orçado pelo IFMS (peça 1, p. 269) . No entanto, a empresa também participou da Concorrência 2/2010 em que teria ofertado, para a prestação do mesmo serviço na cidade de Aquidauana (130 km de Campo Grande) , R$ 1.317.023,12, ou seja, 27,28% inferior à proposta apresentada na Concorrência 5/2010, para o campus de Ponta Porã (328 km de Campo Grande) (peça 1, pp. 271-272) .
No caso da Concorrência 6/2010, a empresa Franco Ribeiro sagrar-se-ia vencedora com a proposta de R$ 1.689.082,21, não fosse pela participação da Proenerg (peça 1, p. 270) . Embora a proposta da Franco Ribeiro não coincidisse com o valor denunciado, ainda sim seria a vencedora da licitação, conforme os termos da denúncia.
Isto posto, a seguir, examinam-se os argumentos apresentados pelas recorrentes.
Razões recursais da Montalvão Siqueira e Construções Ltda.
Inicia as razões recursais alegando que está na iminência de sofrer penalidade injusta, uma vez não ter participado de conluio com outras empresas para fraudar a Concorrência 3/2010, da qual participou, no âmbito do IFMS (peça 146, p. 1) .
Assevera ser inverídica a imputação de que teria apresentado proposta com sobrepreço, mediante acordo prévio com a GMK Networking Telecomunicações Eireli, para vencer e remunerar esta empresa com a compensação de R$ 100.000,00 (peça 146, p. 2) .
Considera frágeis as provas de sua responsabilização, haja vista que o denunciante junto ao Ministério Público Federal - Ronaldo Coelho da Silva teria se manifestado por meio de ilações infundadas, pautadas em suposições e lhe careceria de subsídios fáticos e de provas substanciais capazes de trazer à tona a veracidade de suas informações relatadas. Obtempera que uma sanção desta gravidade não pode se fundamentar em meras ilações (peça 146, p. 2) .
Aduz que o inquérito policial e a denúncia do MPF baseiam-se apenas nos elementos apresentados pelo denunciante e que não há provas que demonstrem a prática de ato antijurídico, típico e culpável, situação que não ampara a aplicação de penalidades e fere os arts. 93, inciso IX e art. 5º, inciso LX, da CF (peça 146, pp. 2-3) .
Quanto ao valor da proposta comercial se encontrar acima dos valores orçados pelo IFMS, pondera que os serviços seriam executados na cidade de Corumbá/MS - divisa com a Bolívia e a distância justifica o aumento de custos com a infraestrutura, mão de obra. Acrescenta que já executou contratos anteriores nesta localidade, e por esta razão, adquiriu a expertise necessária para a quantificação dos custos envolvidos (peça 146, p. 3) .
Ainda, noticia que não houve condenação na ação penal em curso na justiça federal e que o TCU se posicionou contra a empresa antes do final da instrução criminal, o que se revela temerário e prematuro, haja vista que algumas decisões no âmbito penal vinculam o direito administrativo; e a relação entre o direito administrativo repressor e os princípios do direito penal (peça 146, pp. 3-4) .
Passa a discorrer a respeito da concepção garantista no âmbito penal, de prevalência da inocência até que se prove o contrário (presunção de inocência) que resguarda o direito ao contraditório e à ampla defesa, e não pune até a efetiva certeza da materialidade e autoria do crime e colaciona doutrina de Marçal Justen Filho a respeito da natureza das penalidades administrativas (peça 146, pp. 4-5) .
Conclui que o jus puniendi do Estado não pode se calcar em boatos e incertezas, principalmente quando a questão ainda se encontra em análise e pendente de decisão na esfera da justiça penal (peça 146, p. 5) .
Outrossim, destaca não ter se sagrado vencedora do certame que, supostamente, fraudou em conluio, e que segundo o processo administrativo deve ser adequado os meios e os fins, vedada a imposição de obrigações, restrições e sanções em medida superior àquelas necessárias ao atendimento do interesse público, nos termos do art. 2º, parágrafo único, inciso VI, da Lei 9.784/1994. Colaciona precedentes do Superior Tribunal de Justiça a respeito da necessária observância ao princípio da proporcionalidade e da razoabilidade (peça 146, p. 7) .
Ao final, conclui pela impossibilidade de o Poder Público aplicar sanção demasiado onerosa em face de sua conduta que não causou qualquer prejuízo ao erário, e sendo que não há efetiva comprovação da materialidade e autoria do ato impugnado como fraude/conluio à licitação (peça 146, pp. 8-9) .
Análise
A empresa Montalvão não participou da Concorrência 2/2010, mas apenas da Concorrência 3/2010, com a proposta de R$ 2.100.109,95. Assim, não se evidencia possível comparar a proposta com outras apresentadas nas demais concorrências do procedimento licitatório. 
De toda forma, os valores oferecidos para a prestação dos serviços encontravam-se 36,21% acima do valor apurado pelo IFMS de R$ 1.541.806,53.
Com relação aos argumentos da fragilidade da denúncia e da ausência de provas nos autos de prática de ato antijurídico, convém ressaltar que se mostra robusto o conjunto probatório em que se lastreou a condenação proferida pelo TCU, eis que se trata de denúncia formulada ao Ministério Público Federal, que constatou previamente o valor das propostas comerciais e as empresas que se sagrariam vencedoras das licitações, caso não houvesse a participação da Proenerg.
A coincidência entre as informações e o desencadeamento dos fatos nos procedimentos licitatórios não deixa margem para dúvidas quanto ao conluio, até porque se trata de crime de mera conduta, de comprovação a partir de conjunto de indícios. Os atos praticados no curso do procedimento licitatório se mostram capazes de, no mínimo, restringir o caráter competitivo dos certames e promover o direcionamento das licitações.
Nessa linha, a prova indiciária, constituída por somatório dos indícios que apontam numa mesma direção, se mostra suficiente a caracterizar fraude à licitação mediante conluio de licitação, situação antijurídica, típica, que se amolda à penalidade prevista no art. 46 da Lei 8.443/1992.
Somam-se, ainda, os preços injustificadamente elevados ofertados pelas empresas licitantes, em relação ao orçamento elaborado pelo IFMS. 
A recorrente cinge-se a asseverar de forma genérica que os serviços seriam prestados na cidade de Corumbá - fronteira com a Bolívia, mas não apresenta justificativas de ordem técnica ou financeira a demonstrar a razoabilidade da proposta comercial majorada, a exemplo de quantitativos adicionais de materiais, diferença no salário da mão de obra especializada em confronto com o praticado em outros municípios, eventual jornada ininterrupta de trabalho, complexidade dos serviços prestados, planilha contendo a composição unitária dos itens de serviço cotados etc.
A ausência de informações detalhadas sob a ótica financeira e técnica não permite avaliar a razoabilidade do valor ofertado, o que contribui para a conclusão pelo conluio para fraudar o certame.
Quanto à ausência de condenação penal, não é demais reviçar que a independência das instâncias só deixa de prevalecer nos casos em que a decisão judicial na esfera penal declara a inexistência do fato ou nega sua autoria (Acórdão 1468/2016-TCU-Segunda Câmara, Rel. André de Carvalho; Acórdão 2983/2016-TCU-Primeira Câmara, Rel. Bruno Dantas) .
Com relação à alegação de que é preciso homenagear a presunção à inocência, suscita-se a precisa lição de Fábio Medina Osório (Direito Administrativo Sancionador, São Paulo: Revista dos Tribunais, 2000, p. 363, com grifos acrescidos) , em que ensina não ser possível ignorar, mormente no âmbito do Direito Administrativo Sancionador, a importância da presunção de veracidade e legitimidade inerente a determinados documentos ou provas produzidas pela acusação. Não há um rol fechado ou exaustivo dessas provas, mas parece possível dizer que determinados atos administrativos, próprios à fase das investigações, possuem inegável e intenso valor probante, não sendo lícito ao intérprete invocar, genericamente, a presunção de inocência para derrubar a eficácia desses documentos. O que pode o acusado fazer, isso sim, é produzir uma contraprova, uma prova defensiva que desmoralize a validade e a eficácia da prova acusatória.
Neste caso, a recorrente teve acesso à (o) : i) denúncia oferecida junto ao Ministério Público Federal; ii) denúncia oferecida pelo MPF à justiça criminal; iii) inquérito investigatório conduzido pela Polícia Federal; iv) nota técnica elaborada pela Controladoria Geral da União; v) documentos todos os integrantes da representação. Logo, foi-lhe oportunizada todas as condições de produzir a defesa necessária a afastar os atos ilegais que lhe foram imputados.
Ainda, não há que se cogitar qualquer violação ao princípio da presunção da inocência, visto que a aplicação da penalidade de inidoneidade ocorreu após o chamamento prévio da empresa aos autos, para a produção de defesa. 
Outrossim, justamente por presumir a inocência, o TCU faculta às partes o comparecimento aos autos, quer na fase instrutiva originária, quer na fase recursal. Nesse sentido, o Supremo Tribunal Federal já se manifestou pela ausência de violação aos princípios do contraditório, ampla defesa, e por consequência da presunção de inocência, quando o responsável tem a oportunidade de se manifestar no processo (MS 28212/DF - PROCESSO ADMINISTRATIVO - TRIBUNAL DE CONTAS DA UNIÃO - DEFESA. Se ficar demonstrado que foi aberta ao administrador oportunidade de defesa, descabe cogitar de violência ao devido processo administrativo. MANDADO DE SEGURANÇA - ATO DO TRIBUNAL DE CONTAS - IRREGULARIDADES ADMINISTRATIVAS - GLOSA - REVOLVIMENTO DE FATOS - INADEQUAÇÃO. O mandado de segurança não é meio próprio a conduzir ao reexame dos elementos probatórios que conduziram o Tribunal de Contas à glosa de administração implementada, consignando o desprezo a comezinhas noções relativas ao trato da coisa pública) .
Quanto ao fato de não ter se sagrado vencedora do certame, convém relembrar que a caracterização de fraude à licitação não está associada ao seu resultado, ou seja, o sucesso na empreitada, por se tratar de crime de mera conduta, sendo suficiente apenas a demonstração de o fraudador ter praticado atos de simulação para benefícios a si ou a outrem (Acórdão 48/2014-TCU-Plenário, Rel. Benjamin Zymler) .
Assim, os argumentos recursais não podem ser acolhidos.
Razões recursais de Franco Ribeiro Construções Ltda.
A recorrente alega, preliminarmente, a prescrição da pretensão punitiva por parte do Estado, eis que defende o prazo prescricional de cinco anos, conforme legislação administrativa, precedentes do TCU e da justiça, e defesa produzida em sede de instrução originária (peça 149, pp. 2-3) .
Obtempera que para efeitos de aplicação da penalidade de inidoneidade, a redação do art. 46 da Lei 8.443/1992 exige a caracterização de comprovada fraude à licitação, e não condenação lastreada em indícios ou em acusações desamparadas de fatos firmes e provas. Acrescenta que a denúncia ao Ministério Público Federal não merece credibilidade, eis que desmentida pelos fatos (peça 149, p. 3) .
No tocante ao preço proposto na Concorrência 6/2010, única licitação que participou, ressaltou que o valor ofertado foi de R$ 1.689.082,21, estando acima da estimativa do IFMS em apenas R$ 150.000,00. Demais disso, o preço proposto não seria aquele apontado pelo denunciante, Ronaldo Coelho, de R$ 1.930.000,00, estando abaixo em R$ 250.000,00 (peça 149, pp. 4 e 11) .
Aduz que se estivesse em conluio com as empresas GMK, Projetando e Engefix para pagar R$ 100.000,00 em compensação para se sagrar vencedora do certame, sobrar-lhe-ia quantia inferior ao custo da empresa para executar o contrato. Não haveria, pois, sentido, em conluio para obter prejuízo (peça 149, p. 4) .
Reviça não ter participado de nenhuma outra concorrência promovida pelo UFMS, de sorte a se beneficiar das compensações supostamente acordadas de R$ 100.000,00, eis que lhe interessava apenas a Concorrência 6/2010, já que estava executando a obra de construção do Campus de Três Lagoas (Contrato 22/2009, de 28/12/2009) , mesma empreitada na qual seriam executados os serviços objeto da licitação em questão (peça 149, p. 4) .
Acresce que, por já estar executando parte da obra citada, detinha conhecimentos a respeito dos custos envolvidos com a execução dos serviços, em especial a elevação substancial dos custos com a mão de obra, eis que o mercado de construção civil em Três Lagoas experimentou excepcional crescimento no período, o que gerou escassez de insumos e aumento do valor da mão de obra. 
A exemplo da escassez de mão de obra, do aumento dos custos e da necessidade de se importar mão de obra de outros estados, cita a construção da fábrica da Eldorado Celulose e Papel, maior fábrica de celulose do mundo, investimento de cinco bilhões de reais. Também menciona a construção da fábrica de fertilizantes da Petrobrás, com orçamento de 3,9 bilhões de reais, e da SITREL - Siderúrgica de Três Lagoas (peça 149, p. 5) .
Passa a descrever o cenário econômico da cidade em virtude das obras, no que menciona o superaquecimento do mercado local, aumento da massa salarial, questões de logística e obrigações com transporte de trabalhadores, incremento nas diárias de hotéis, e ressalta que a tabela Sinapi não capta as variações de preços locais em condições excepcionais (peça 149, pp. 6-7) .
Pondera que as condições exigidas pelo edital da licitação também impunham cuidado na elaboração das propostas, pois os contratados deveriam entregar a obra completa, e que todos os custos adicionais, além daqueles constantes das propostas comerciais deveriam ser arcados pelas empresas, o que não abriria espaço para renegociações contratuais (peça 149, pp. 7-8) .
Diante disso, seu receio de não haver negociação contratual estaria fundamentado no fato de o contrato existente com o IFMS não ter sido renegociado, nos termos do edital. Conjugando-se este receio, com o superaquecimento do mercado local e com os prejuízos acumulados em função do Contrato 22/2009, a empresa não quis assumir o risco de executar um novo contrato deficitário (peça 149, p. 8) .
Salientou que a empresa Proenerg apresentou proposta de preços inferiores, o que não teria frustrado o caráter competitivo do certame. Demais disso, a empresa participou de todas as licitações com preços baixos, sagrando-se vencedora em quatro certames. Supõe que a empresa tenha almejado ganho de escala e que desconhecia o cenário do superaquecimento local de Três Lagoas, além de ter por ramo de atuação principal a instalação e manutenção elétrica, o que se conforma ao objeto licitado para a execução de instalações elétricas, SPDA, telefonia, TV, lógica, som, alarme, CFTV e cabina de transformação (peça 149, p. 9) .
Acresce ainda que a Proenerg atua nas obras por meio da coordenação e execução direta de um dos sócios, o que significa economia de custos e propicia arcar com custos financeiros menores, mas que mesmo assim, o contrato teria sido subdimensionado. Tal raciocínio seria comprovado por meio das dificuldades enfrentadas para arcar com o acordado no Contrato 9/2011, a exemplo dos doze aditivos firmados e do aumento do valor do contrato para R$ 1.576.021,51. Informa que a contratada sequer pagava energia nas obras, e utilizava a disponibilizada pela recorrente.  (peça 149, p. 10) .
Ao seu ver, a situação demonstraria a consistência de sua proposta comercial e a impossibilidade de se prever repasses de cem mil reais a outras empresas (peça 149, p. 11) .
Reprisa que os gastos com moradia e transporte com trabalhadores importados de outras cidades não se encontravam originalmente previstos no contrato entabulado anteriormente com o IFMS e que tal situação teria sido sopesada na proposta comercial da Concorrência 6/2010, o que justifica o aumento de 10% sobre os preços constantes das planilhas de composição dos custos (peça 149, p. 13) .
Reviça que os preços baseados na Tabela Sinapi MS 6/2010 de Campo Grande encontravam-se inteiramente defasados em relação àqueles praticados em Três Lagoas (peça 149, p. 13) .
Novamente, repisa a questão da aditivação ao contrato firmado pela Proenerg, que ao final, teria um valor superior ao estimado pelo IFMS e próximo ao valor apresentado na licitação (peça 149, p. 14) .
Rechaça a tese de que a participação da Proenerg teria sido inesperada, uma vez que o edital da licitação exigia a visitação prévia ao local da obra, onde a recorrente já vinha prestando serviços, e, portanto, presenciou a visitação de diversas empresas interessadas. Ademais, a entrega dos envelopes da Concorrência 6/2010 ocorreu em momento posterior à abertura dos envelopes das demais concorrências, portanto, todos sabiam das prováveis participantes (peça 149, pp. 15-16) .
Demais disso, pondera que o conluio faz sentido quando envolve todos os participantes na fraude, e que no caso, duas outras empresas participaram também do certame: Athlon Construções e Incorporações Ltda. e Adler Assessoramento Empresarial e Representações Ltda. Acresce, ainda, que outras empresas poderiam participar da licitação, pois 24 empresas retiraram o edital (peça 149, pp. 16-17) .
Lista o preço das demais empresas participantes da licitação e argui que a diferença de preços entre a Franco ribeiro e as demais empresas era significativa, o que seria estranho uma vez que poderia cotar preços próximos à Engefix (peça 149, p. 17) , conforme tabela abaixo:
	GMK
	R$ 2.150.034,34

	Projetando
	R$ 1.971.509,88

	Engefix
	R$ 1.841.822,72

	Franco Ribeiro
	R$ 1.689.082,21

No que concerne às ligações telefônicas, reputa que não há gravação de áudio, vídeo, documentos, movimentação bancária, que atestem que a Franco Ribeiro entabulou acordo com outras licitantes, e que registros telefônicos de curta duração entre as empesas não comprova a existência de conluio (peça 149, pp. 17-18) .
Explica que as ligações entre a Franco Ribeiro, a Poligonal e a Projetando se deve porque as três executavam, simultaneamente, contratos de construção dos campi de Três Lagoas, Aquidauana, Ponta Porã e Coxim. Desta forma, e considerando a similitude dos projetos das obras e por indicação da própria área de fiscalização da execução dos contratos, havia troca de informações entre as empresas, a respeito de mão de obra, materiais e técnicas construtivas empregadas (peça 149, pp. 18-19) .
Aponta ainda que a Poligonal não participou da Concorrência 6/2010; que não há ligação entre Romes Franco Ribeiro e Luiz Adolar ou Guido Kieling, apontados na denúncia como articuladores do conluio; e que haveria ligações entre os representantes das empresas Franco Ribeiro, Poligonal, Projetando e Montalvão, em 22 e 24/11/2010, após a abertura dos envelopes e 18/11/2010, o que demonstra a ausência de sentido na tese de conluio, afinal, não haveria motivo para o contato, após a licitação (peça 149, p. 19) .
Por fim, alegou injustiça e desproporcionalidade da pena aplicada, e solicitou o afastamento ou a redução da penalidade, dada a possibilidade de encerrar suas atividades econômicas, a mácula à honra da empresa e que não houve gradação/dosimetria/dosagem na penalidade aplicada a todos de forma indistinta (peça 149 pp. 21-22) .
Anexou ao recurso cópia da planilha orçamentária base do IFMS, de uma página do Sinapi, dos termos aditivos celebrados com a Proenerg e do Termo de Ajustamento de Conduta - TAC firmado com o Ministério Público do Trabalho (peça 149, pp. 24-75) .
Análise
De início, esclareça-se que a empresa Franco Ribeiro participou da Concorrência 6/2010, com a proposta de R$ 1.689.082,21. Muito embora não tenha ofertado o preço no patamar de R$ 1.900.000,00, exatamente nos termos dos valores denunciados, sagrou-se vencedora do certame, entre as participantes do conluio, conforme informado pela denúncia.
Os principais argumentos da defesa podem assim ser resumidos: a) prescrição da pretensão punitiva; b) ausência de comprovação à fraude da licitação; c) razoabilidade do preço ofertado; d) meros registros telefônicos não comprovam fraude; e) ausência de dosimetria na penalidade aplicada.
a) prescrição da pretensão punitiva
No que concerne à preliminar suscitada de prescrição da pretensão punitiva, anota-se que o Acórdão 1441/2016-TCU-Plenário apreciou incidente de uniformização de jurisprudência, e fixou o entendimento acerca dos prazos prescricionais aplicáveis aos processos de controle externo, estabelecendo que as decisões do Tribunal de Contas da União subordinam-se ao prazo geral de prescrição indicado no art. 205 do Código Civil, e que é contada a partir da data de ocorrência da irregularidade sancionada, nos termos do art. 189 do Código Civil.
Complementarmente, o ato que ordenar a citação, a audiência ou oitiva da parte interrompe a prescrição, nos termos do art. 202, inciso I, do Código Civil; que recomeça a correr da data em que for ordenada qualquer das medidas preliminares exemplificadas.
Assim, decidiu o Plenário do TCU pela aplicação do prazo prescricional geral de dez anos previsto no artigo 205 do Código Civil. Com exceção de irregularidades ocorridas há mais da metade do prazo de vinte anos previsto no Código Civil de 1916, por ocasião da entrada em vigor do novo Código Civil, em 11/1/2003, conforme a regra de transição do art. 2.028 deste último. 
No caso em comento, aplicando-se o prazo prescricional de dez anos, considerada a prática dos atos de conluio em novembro de 2011, a prescrição alcançaria a pretensão punitiva somente a partir de novembro de 2021.
Ainda, é certo que as irregularidades tratadas nos presentes autos remontam a novembro de 2011, a ciência da oitiva da Franco Ribeiro se deu em 4/8/2016, situação que interrompe o curso do prazo prescricional. Portanto, ainda que se acatasse o prazo prescricional de cinco anos, conforme legislação administrativa, os fatos tratados nos autos não estariam submetidos aos efeitos pela corrosão do tempo, eis que em agosto de 2016, com a interrupção na contagem do prazo, o transcurso do tempo para efeito de prescrição se reiniciaria em agosto de 2016, vencendo em agosto de 2021. Portanto, o recorrente não se ateve aos efeitos da interrupção na contagem do prazo prescricional. 
Logo, não se acolhe a preliminar suscitada.
b) ausência de comprovação de fraude à licitação
O art. 46 da Lei 8.443/1992 dispõe que será aplicada a penalidade de inidoneidade para participar de licitações púbicas quando comprovada fraude, situação que se amolda aos fatos tratados nos presentes autos. 
Para a caracterização do conluio/comprovação da fraude exige-se a conjugação de indícios vários e coincidentes que apontem para a ocorrência de fraude à licitação, consubstanciada na prática de atos capazes de restringir o caráter competitivo do certame e de promover o direcionamento do procedimento licitatório (Acórdão 2649/2015-TCU-Plenário, Rel. André de Carvalho; Acórdão 502/2015-TCU-Plenário, Rel. Weder de Oliveira; Acórdão 1107/2014-TCU-Plenário, Rel. André de Carvalho; Acórdão 834/2014-TCU-Plenário, Rel. André de Carvalho) .
No presente caso, o conjunto probatório dos autos está a demonstrar a prática de atos de improbidades consistentes em direcionar os resultados das licitações a determinados licitantes, além de majorar de forma injustificada os preços que seriam contratados com o IFMS. 
No que tange à Franco Ribeiro, em que pese a empresa não apresentar a proposta majorada de forma desmesurada como as outras concorrentes, sagrou-se vencedora do certame, consoante aponta a denúncia formulada ao Ministério Público Federal, em dezembro de 2011, previamente à abertura das propostas comerciais. O conjunto probatório sinaliza a simulação de concorrência por parte das demais licitantes a fim de beneficiá-la. 
Nos autos encontra-se devidamente circunstanciada e comprovada a fraude perpetrada contra os certames conduzidos pelo IFMS por meio do conjunto probatório que o integra, qual seja: a) denúncia formulada ao Ministério Público Federal; b) inquérito conduzido pela Polícia Federal; c) nota técnica elaborada pela Controladoria Geral da União; d) registros telefônicos que comprovam a relação de proximidade entre as empresas e a coincidência na maior incidência de contatos nas datas próximas à abertura da fase de habilitação das concorrências conduzidas pelo IFMS; e) elementos de defesa coligidos por meio da instrução processual da presente representação.
Neste sentido, a prova indiciária, constituída pelo somatório dos indícios que apontam numa mesma direção, é suficiente para caracterizar fraude à licitação por meio do conluio entre os licitantes, o que conduz à declaração e inidoneidade das empresas para participar de licitações promovidas pela Administração Pública Federal (Acórdão 1005/2017-TCU-Plenário, Rel. Marcos Bemquerer; Acórdão 1343/2016-TCU-Plenário, Rel. Marcos Bemquerer; Acórdão 1829/2016-TCU-Plenário, Rel. André de Carvalho) .
Logo, o argumento não se sustenta.
c) razoabilidade dos preços ofertados
A empresa pugna pela razoabilidade dos preços ofertados em virtude da (o) : cláusula que vedava a renegociação dos valores ajustados, prevista na minuta do contrato; escassez e alto custo da mão de obra em Três Lagoas e em face dos preços defasados do Sinapi/MS.
No que toca à questão da vedação à renegociação dos termos do contrato, esta é a regra geral aplicável aos contratos entabulados com a Administração Pública. Assim, receio de potencial desequilíbrio econômico-financeiro em virtude de eventual aumento de custos de insumo não se mostra razão suficiente a justificar a majoração dos preços ofertados na licitação, eis que o risco constitui álea ordinária dos negócios. Demais disso, é possível pugnar pelo reequilíbrio econômico do contrato, em situações adversas, alheias à vontade da contratada.
O reequilíbrio econômico é o reestabelecimento da relação contratual inicialmente ajustada pelas partes, por conta da ocorrência de álea extraordinária, superveniente ao originalmente contratado (Acórdão 1827/2008-TCU-Plenário, Rel. Benjamin Zymler) . 
O desequilíbrio econômico financeiro do contrato é caracterizado pela comprovação, inequívoca, de alteração nos custos dos insumos dos contratos, de tal modo que inviabilize a execução contratual, em razão de fatos imprevisíveis, de consequências incalculáveis, retardadores ou impeditivos da execução do ajustado, ou, ainda, em caso de força maior, caso fortuito ou fato do príncipe, configurando álea econômica extraordinária e extracontratual (Acórdão 3495/2012-TCU-Plenário, Rel. Raimundo Carreiro) . Portanto, em situação de natureza extraordinária, o direito à eventual recomposição financeira do contrato estaria salvaguardado, o que afasta o temor da empresa.
Quanto à alegação genérica da escassez de mão de obra e o alto custo em relação a outros municípios, embora razoável o argumento, a empresa não faz prova do alegado, a exemplo de anexar cópia de folhas de pagamento de diferentes municípios em que atua, documentos trabalhistas, comprovantes de despesas com acomodação e alimentação de empregados importados de outras cidades, enfim, registros pessoais da situação adversa, a justificar o asseverado. 
Da mesma forma, a recorrente não apresenta planilha de composição unitária dos custos relativos aos materiais e à mão de obra empregada, o que impede a comparação com a planilha do orçamento base do IFMS e com os preços do Sinapi/MS.
O Sinapi ou o Sicro são sistemas oficiais de preços considerados referenciais de mercado para a avaliação da adequabilidade de preços contratados em obras públicas, e, caso, sejam adotados valores distintos desses parâmetros, deve-se justificar tal situação do ponto de vista técnico e econômico. 
Para o Tribunal, a eventual substituição de composições indicadas nos sistemas referenciais de preços de obras públicas, elaboradas a partir das peculiaridades de um empreendimento, somente serão admitidas nos casos específicos em que a obra ou o serviço sejam diferenciados da situação padrão e devidamente comprovados. Situações injustificadas não se mostram hábeis a autorizar a modificação das composições de preços dos referenciais adotados (Sicro e Sinapi) . 
Portanto, cabia à recorrente fazer prova do alegado, em relação aos altos custos envolvidos no empreendimento em razão de sua localização na cidade de Três Lagoas - alto custo da mão de obra, necessidade de importação de trabalhadores, materiais empregados etc.
Quanto à aditivação do contrato da Proenerg na tentativa de se provar que os preços cotados pela recorrente se encontram aderentes à realidade do mercado, a informação/cópia dos aditivos destituída dos fatos que a ensejaram não comprova o alegado, eis que não se pode afirmar os motivos que originaram o aumento do valor contratado - alteração de quantitativos, aumento no emprego da mão de obra, fatos alheios à vontade da contratada, reequilíbrio econômico do contrato, etc.
Por fim, ainda que o preço ofertado pela Franco Ribeiro estivesse próximo ao orçado pela IFMS, a recorrente não afasta por completo o teor da denúncia de que seria a vencedora da Concorrência 6/2010, situação obstaculizada pela participação da Proenerg.
d) meros registros telefônicos não comprovam fraude 
Diferentemente do asseverado, os registros telefônicos comprovam a fraude perpetrada pelas empresas, haja vista que a análise realizada pela Polícia Federal constatou intensa comunicação entre os réus nos períodos de 9/11 a 30/11/2010; sobretudo nos dias 15/11 (véspera de abertura dos documentos da Concorrência 2/2010) , e entre 16 a 18/11/2010, datas de abertura dos documentos de habilitação e recebimento das propostas comerciais.
Portanto, os registros telefônicos em datas coincidentes com aquelas em que foram praticados atos relacionados aos procedimentos licitatórios comprovam a relação de proximidade e interesse entre as empresas licitantes.
e) ausência de dosimetria na penalidade aplicada.
A questão aventada a respeito da dosimetria da penalidade aplicada não merece maiores comentários, haja vista restar claro e de forma fundamentada, no voto condutor da decisão ora atacada, que para a Relatora a quo as condutas perpetradas pelas empresas envolvidas no conluio se mostraram igualmente reprováveis e de alta gravidade.
Nesse sentido, uma vez que todas as empresas atuaram de forma similar e em conjunto, não há distinção a ser considerada na dosimetria, assim como não se verifica circunstância atenuante das condutas avaliadas, o que fundamenta a aplicação da penalidade em seu patamar mais elevado.
Razões recursais de GMK, Engenharia, Networking e Telecomunicações Ltda.
A recorrente considera que a fraude inexistiu, eis que não apresentou proposta na Concorrência 2/2010, logo, não houve majoração de proposta (peça 173, p. 2) .
Pugna pelo afastamento de sua responsabilização nos termos que o TCU utilizou para a empresa Angular, já que não havia a previsão de que fosse vencedora em nenhum certame (peça 173, p. 2) .
Em sua opinião, a apuração do TCU se mostra singela e fundamentada em meros indícios, ao passo que não teria examinado a contento a vasta documentação encaminhada na fase de instrução originária, tampouco autorizou a produção de provas (testemunhal, pericial e documental) (peça 173, p. 2) .
Não seria verdade o argumento de Ronaldo Coelho de que a empresa Montalvão se sagraria vencedora da licitação, caso não houvesse a presença da Proenerg na Concorrência 3/2010, haja vista que a recorrente seria vencedora em razão do benefício previsto nos arts. 44 e 45 da Lei 123/2006 (peça 173, p. 2) .
A denúncia de Ronaldo Coelho deveria ter sido recebida com reservas pelo MPF, haja vista se tratar de pessoa denunciada criminalmente e com notória inimizade com o círculo familiar de um de seus sócios (peça 173, p. 2) .
Quanto aos contatos telefônicos havidos entre as empresas, foram poucas ligações entre Guido Kieling e outras duas concorrentes, e não havia relação de proximidade entre as licitantes, e ainda que houvesse, não se poderia concluir de imediato por fraude ou conluio (peça 173, p. 2) .
Análise
Segundo a denúncia apresentada previamente ao Ministério Público Federal, a empresa GMK seria inabilitada na Concorrência 2/2010, em virtude de não haver tempo hábil para a reformulação da proposta comercial neste certame. Além disso, participaria do conluio no intuito de compor a concorrência, e assim, todas as suas propostas ficariam acima do valor estipulado pelo IFMS em troca de compensação financeira de cem mil reais por certame vencido.
De fato, as informações prestadas pelo denunciante procedem, eis que a GMK ofereceu todas as propostas com valores muito superiores ao orçamento estimativo do IFMS, consoante tabela elaborada pela CGU, abaixo reproduzida (peça 1, pp. 272-273) :
	Concorrências
	Proposta GMK
	Orçamento IFMS
	Variação

	2/2010
	Inabilitada
		
	3/2010
	R$ 2.204.783,31
	R$ 1.541.806,53
	43,00%

	4/2010
	R$ 2.237.511,32
	R$ 1.532.542,01
	46,00%

	5/2010
	R$ 1.916.631,59
	R$ 1.532.558,81
	25,06%

	6/2010
	R$ 2.150.034,34
	R$ 1.535.357,88
	40,03%

A recorrente não apresenta elementos capazes de infirmar a coincidência entre as informações prestadas ao Ministério Público Federal e os fatos desencadeados nos processamentos das licitações - preços injustificadamente superiores, inabilitação na Concorrência 2/2010.
Da mesma forma, a empresa não apresenta composição de custos unitários de sorte a justificar a oferta de preços significativamente maior do que o orçado pelo IFMS, conforme variações da ordem de 40%, conforme síntese constante do quadro acima.
Ainda, no relatório da Polícia Federal, consta a informação de que havia sido anexado ao Inquérito Policial a proposta comercial relativa à Concorrência 6/2010, subscrita pelo representante da empresa GMK, com o valor de R$ 1.458.019,15, ao passo que a proposta efetivamente apresentada junto ao IFMS oferecia a prestação dos serviços ao valor de R$ 2.150.034,34 (peça 1, p. 241) .
Quanto à produção de laudo pericial e demais provas suscitadas pela recorrente, o processo de controle externo, disciplinado pela Lei 8443/1992 e pelo RI/TCU, não prevê ao TCU a competência para determinar a realização de perícia para a formação de prova. É de iniciativa do responsável carrear aos autos as provas de sua defesa, inclusive laudos periciais, prescindindo de autorização do Tribunal para tanto (Acórdão 473/2015-TCU-Plenário, Rel. Walton Alencar; Acórdão 2262/2015-TCU-Plenário, Rel. Benjamin Zymler; Acórdão 4843/2017-TCU-Primeira Câmara, Rel. José Múcio) .
Assim, não cabe ao TCU determinar a realização de diligência, perícia ou inspeção para a obtenção de provas, uma vez que constitui obrigação da parte apresentar os elementos que entender necessários para a sua defesa (Acórdão 6214/2016-TCU-Primeira Câmara, Rel. Bruno Dantas; Acórdão 5920/2016-TCU-Segunda Câmara, Rel. Vital do Rêgo) .
Verificada a fraude em licitação, o TCU declara a inidoneidade do licitante, sem qualquer exigência de que a situação seja reconhecida por meio de perícia especializada particular ou da Polícia Federal (Acórdão 3019/2011-TCU-Plenário, Rel. Marcos Bemquerer) .
Dos elementos que integram os autos, não pairam dúvidas de que houve alteração intencional das propostas comerciais apresentadas pela empresa, em consonância com os termos da denúncia oferecida ao MPF.
Razões recursais de Poligonal Engenharia e Construções Ltda.
Preliminarmente, a recorrente alega a prescrição da pretensão punitiva com base no art. 1º da Lei 9.873/1999 (peça 190, p. 5) .
A recorrente contextualiza os fatos tratados na denúncia do Ministério Público Federal e aponta incoerência, ao seu ver. Narra que a tese de Ronaldo Coelho de que pagaria cem mil reais às empresas GMK, Engefix, Projetando e Angular para ganhar a Concorrência 5/2010, não pode ser acatada, eis que o valor ofertado (R$ 1.676.320,11) destoa do informado pelo denunciante (R$ 1.930.000,00) (peça 190, pp. 1-3) .
Obtempera que, com o preço ofertado de R$ 1.676.320,11, não poderia bancar os custos da obra orçada pelo IFMS em R$ 1.532.558,81 (peça 190, p. 3) . 
Complementa que, por não ter sido ouvida a respeito da Concorrência 2/2010) , não caberia o argumento utilizado pelo acórdão condenatório de que o valor final de R$ 1.276.320,11 (deduzidos os pagamentos das compensações às empresas R$ 1.676.320,11 - R$ 400.000,00) , seria coerente com aquele ofertado em licitação semelhante para executar obra de mesmo porte (Concorrência 2/2010 - R$ 1.317.023,12) (peça 190, pp. 3-4) .
Sobre o argumento acima, pondera que a obrigação de provar a sua inocência neste caso seria uma clara subversão do sistema acusatório e que a condenação se lastreou sobre uma previsão que não se confirmou (peça 190, p. 4) .
Informa que na Concorrência IFMS propôs o preço de R$ 1.317.023,12 porque já mantinha um canteiro de obras no local e porque no edital da Concorrência IFMS 5/2010 estava prevista a responsabilidade da contratada para que arcasse com qualquer serviço ou material empregado na obra, ainda que não constasse na planilha (peça 190, p. 7) .
Ainda, noticia que a empresa vencedora do certame teve seu contrato aditado doze vezes e o valor contratado inicialmente de R$ 1.185.275,13 alcançou ao final R$ 1.453.860,08 (peça 190, pp. 7-8) .
Alega que da forma como o processo fora instruído inverteu-se o ônus da prova impondo-se às empresas licitantes o dever de não provar o conluio, ou seja, impelindo as fiscalizadas a prova de fato negativo, situação vedada pela jurisprudência pátria e menciona precedentes do Superior Tribunal de Justiça (AgRg no REsp 118970/SC e AgRg no AREsp 533.403/MS) (peça 190, p. 9) .
Sobre a denúncia do MPF, de que supostamente teria participado de todas as concorrências investigadas, ressalta que, de fato, participou unicamente da Concorrência 5/2010, a um preço menor do que o informado por Ronaldo Coelho, o que espanca a tese do denunciante (peça 190, pp. 9-10) .
A respeito dos registros telefônicos, assevera que a ligação da empresa Franco Ribeiro em momento anterior à realização da Concorrência 6/2010 não prova conluio (peça 190, pp. 10-11) . 
Pondera que se o Tribunal afastou a responsabilidade da empresa Angular porque teria sido inabilitada e assim não se pode confirmar os valores propostos, indicados pelo denunciante, este entendimento lhe seria extensível, uma vez que não se sagrou vencedora da licitação (peça 190, pp. 11-12) .
Colaciona excerto de precedente do TCU no sentido de que se não houver prova direta da ocorrência de fraude à licitação, a prova indiciária pode não ser suficiente a fundamentar a condenação se há explicação igualmente plausível para o resultado verificado (peça 190, p. 13) .
Ao final, discorre sobre o que considera exagero na penalidade aplicada (peça 190, pp. 13-14) .
Análise
De início, não se acata a preliminar de prescrição, haja vista que, nos termos do Acórdão 1441/2016-TCU-Plenário, na ausência de lei específica que regule a matéria no âmbito dos processos de controle externo, aplica-se subsidiariamente o prazo decenal previsto no Código Civil. Os fatos ocorreram no exercício de 2010 e o despacho que autorizou o chamamento da empresa aos autos em 2016, o que leva à conclusão de que não se operou os efeitos da prescrição sobre a pretensão punitiva.
No tocante aos argumentos recursais, é fato que o ofício da oitiva expedido à empresa não menciona expressamente a Concorrência 2/2010, no entanto, bem é de se ver que nenhum fato relativo a esta licitação lhe teria sido imputado, haja vista que as práticas delitivas observadas ocorreram em relação às demais concorrências. 
Afora isso, a comparação estabelecida entre os preços ofertados na Concorrência 2/210 e na Concorrência 5/2010 apenas demonstra a elevação injustificada dos preços para a prestação dos mesmos serviços. 
A disparidade encontra-se apontada pelo inquérito da Polícia Federal e pela nota técnica elaborada pela Controladoria Geral da União, documentos utilizados como fundamentos para a análise nos presentes autos, os quais a recorrente teve amplo acesso.
Diferentemente do alegado, a condenação se lastreou na denúncia, sobretudo quanto ao acordo firmado entre as empresas, que posteriormente se confirmou, qual seja a proposta da Poligonal, entre as participantes do conluio, venceria a licitação (não fosse pela participação inesperada da Proenerg) .
Nas razões recursais, a Poligonal assevera genericamente que a diferença entre os valores propostos nas Concorrências 2/2010 e 5/2010 refere-se ao fato de que já possuía canteiro de obras em Aquidauana (Concorrência 2/2010) . 
Todavia, a planilha dos custos unitários dos serviços demonstra que a empresa elevou o preço de todos os itens de serviço cotados, e não apenas a Administração Local e o Canteiro de Obras, conforme se extrai da planilha comparativa elaborada pela CGU (peça 1, p. 271) : 
	Concorrência
	2
	5
	Diferença %

	Item de serviço
	Valor (em R$) 
	Valor (em R$) 
	%

	1 - Adm. Local e Canteiro de Obras
	54.635,18
	80.205,39
	46,80%

	2 - Bloco I - Administração
	58.726,75
	75.834,48
	29,13%

	3 - Bloco I - Cozinha/Refeitório
	54.674,38
	72.404,76
	32,43%

	9 - Subestação/Entrada Energia
	198.819,05
	250.512,30
	26,00%

	10 - Implantação Telefonia
	35.756,24
	45.054,35
	26,00%

	11 - SPDA
	74.506,95
	93.883,44
	26,01%

Demais disso, se havia diferenças significativas entre as quantidades de serviços cotados entre as duas licitações, cabia à recorrente demonstrar os custos unitários envolvidos na prestação dos serviços de sorte a possibilitar a comparação com o orçamento do IFMS e com os preços dos sistemas referencias de insumos de obras públicas (Sinapi, Sicro) .
Não há inversão do ônus da prova, conforme apontado pela recorrente, uma vez que os fatos que lhe foram imputados encontram-se devidamente caracterizados na denúncia oferecida ao Ministério Público Federal, na Nota Técnica da CGU e nos presentes autos. A empresa teve acesso a todos os documentos que integram o processo e lhe fora oportunizada produção de todos os elementos de prova necessários à sua defesa, quer na fase de instrução originária, quer na fase recursal.
Quanto ao aditamento do contrato da Proenerg, consoante ponderado alhures, a informação destituída dos fatos que a ensejaram não comprova o alegado, eis que não se pode afirmar os motivos que originaram as aditivações - alteração de quantitativos, aumento no emprego da mão de obra, fatos alheios à vontade da contratada, reequilíbrio econômico do contrato, etc.
Não houve inversão do ônus da prova, uma vez que todos os fundamentos da condenação se encontram nos autos. Para a empresa comprovar a ausência de conluio, deveria comprovar a razoabilidade do preço ofertado, superior ao oferecido para a prestação de serviços em licitação do mesmo objeto, além de afastar as coincidências denunciadas. 
A ligação telefônica da empresa Franco Ribeiro em momento anterior à realização da Concorrência 6/2010, por si só, não provaria o conluio, mas o conjunto dos registros telefônicos das ligações entre as partícipes comprova a relação de proximidade entre as empresas. 
No caso do afastamento da responsabilidade da empresa Angular, como fora inabilitada e não participou de outra licitação, não se mostrou possível a.
Quanto ao excerto de precedente do TCU (Acórdão 2290/2007-TCU-Plenário, Rel. Augusto Nardes) , veja-se que os julgamentos proferidos pelo Tribunal analisam casos concretos, ou seja, variam de acordo com os fatos circunstanciados nos autos. 
O precedente mencionado tratou de fiscalização de contratos de supervisão vinculados a obra de duplicação da BR 101/SC. Naquele caso, os preços propostos encontravam-se compatíveis com os orçados pela Administração; havia a previsão da participação de consórcio de empresas; observou-se explicações de ordem técnica e financeira para os baixos descontos ofertados nas propostas comerciais. Portanto, havia justificativas plausíveis para o resultado verificado na licitação, situação distinta da ora tratada no caso em exame.
CONCLUSÃO
Tratou-se de pedidos de reexame interpostos pelas empresas GMK Engenharia Networking Telecomunicações Eireli - EPP; Montalvão Siqueira e Construções Ltda.; Franco Ribeiro Construções Ltda. e Poligonal Engenharia e Construções Ltda., contra os termos do Acórdão 1230/2017-TCU-Plenário, que lhes declarou inidôneas para participar de licitações promovidas pela Administração Federal, no período de cinco anos.
A representação se originou de denúncia formulada pelo Ministério Público Federal de que as empresas, por livre vontade, se reuniram em acordo para fraudar concorrências promovidas pelo IFMS, que visavam a atender diversos campus da universidade (Coxim, Três Lagoas, Aquidauana, Ponta Porã, Corumbá) , espalhados no estado de Mato Grosso do Sul e tinham por objeto a contratação de empresa especializada para a execução de obra de instalações elétricas, SPDA, telefonia, TV, lógica, som, alarme, CFTV e cabina de transformação.
A denúncia apresentada junto ao Ministério Público Federal, em 1/12/2010, apresentou informações prévias em relação às empresas que se consagrariam vencedoras de cada uma das concorrências promovidas pelo IFMS e os preços ofertados nas licitações. As propostas comerciais, abertas no período de 10 a 12/01/2011, confirmaram que, se caso a empresa vencedora Proenerg não conseguisse ordem judicial para a sua habilitação, as empresas citadas teriam vencido o certame, nos termos informados pelo denunciante.
Em apertada síntese, as razões recursais apresentadas cingiram-se a alegar a prescrição da pretensão punitiva do Estado, a razoabilidade dos preços ofertados, ausência de comprovação da fraude que ainda não foi julgada na esfera da justiça criminal.
Conforme examinado, os fatos examinados se referem ao exercício de 2010, ao passo que os despachos ordinatórios das oitivas datam de 2016, suspendendo-se os efeitos da prescrição da pretensão punitiva, nos termos do Acórdão (prazo prescricional de dez anos do código civil) .
A razoabilidade dos preços ofertados pelas empresas denunciadas não restou demonstrada nos autos, em razão da ausência de informações técnicas e financeiras que comprovem o alegado, a exemplo de planilhas com a composição dos custos unitários para efeito de comparação com os custos orçados pela Administração e constantes dos sistemas referenciais de preços.
Quanto à ausência de comprovação de fraude, consoante examinado, o processo encontra-se calcado na denúncia do Ministério Público Federal - MPF, inquérito conduzido pela Polícia Federal, exame procedido pela Controladoria Geral da União, além das defesas produzidas em sede de instrução originária e recursal. O conjunto indiciário demonstra a prática delituosa de conluio, crime de mera conduta.
Uma vez que as razões recursais não se mostram suficientes a modificar o acordão prolatado, e o conjunto probatório se mostra robusto a sustentar a penalidade aplicada pelo Tribunal, conclui-se pelo conhecimento dos recursos para que lhe seja denegado provimento.
PROPOSTA DE ENCAMINHAMENTO
Ante o exposto, nos termos do arts. 32, 33 e 48 da Lei 8.443/1992, submete-se à consideração superior o exame dos pedidos de reexame interpostos por GMK Engenharia Networking Telecomunicações Eireli - EPP; Montalvão Siqueira e Construções Ltda.; Franco Ribeiro Construções Ltda. e Poligonal Engenharia e Construções Ltda., contra o Acórdão 1230/2017-TCU-Plenário para:
a) conhecer dos recursos e, no mérito, negar-lhes provimento;
b) dar ciência aos recorrentes e demais interessados da deliberação que vier a ser adotada."
	É o relatório.

8.1. Breno Rassi Florêncio (OAB/GO 21.732) e outros, representando Franco Ribeiro Construções Ltda. (peça 41), com substabelecimento para José Lopes de Oliveira Silva Moreira (OAB/GO 27.023-E) e outros (peça 215);
8.2. Anderson Pinangé Silva, OAB/GO 20.679, representando Montalvão Siqueira e Construções Ltda. (peça 147);
8.3. Rene Siufi (OAB/MS 786) e outros, representando GMK Engenharia Networking Telecomunicações Eireli - EPP (peças 30 e 136);
8.4. Rafael Moreira Mota (OAB/DF 17.162) e Daniel Ayres Kalume Reis (OAB/DF 17.107), representando Poligonal Engenharia e Construções Ltda. (peça 106); 
8.5. Márcio de Campos Widal Filho (OAB/MS 12.269) e outros representando Angular Arquitetura e Construção Eireli (peça 75).

Não atuou.

REPRESENTAÇÃO. CONLUIO. FRAUDE A LICITAÇÕES. RESTRIÇÃO À COMPETITIVIDADE. MAJORAÇÃO DE PREÇOS. DECLARAÇÃO DE INIDONEIDADE DAS LICITANTES. PEDIDOS DE REEXAME. AUSÊNCIA DE ELEMENTOS CAPAZES DE ALTERAR O ACÓRDÃO RECORRIDO. CONHECIMENTO. NEGATIVA DE PROVIMENTO. CIÊNCIA.

REPRESENTAÇÃO (REPR)

Secretaria de Recursos (Serur).

Aprecio os pedidos de reexame interpostos contra o Acórdão 1230/2017-TCU-Plenário (peça 116) , ratificado pelo Acórdão 1954/2017-TCU-Plenário (peça 151) pelas empresas GMK Engenharia Networking Telecomunicações Eireli - EPP; Montalvão Siqueira e Construções Ltda.; Franco Ribeiro Construções Ltda. e Poligonal Engenharia e Construções Ltda.
O acórdão ora recorrido foi prolatado em processo de representação decorrente de denúncia formulada pelo Ministério Público Federal de que as empresas haviam entrado em acordo para fraudar concorrências promovidas pelo Instituto Federal de Educação, Ciência e Tecnologia do Mato Grosso do Sul (IFMS) , que visavam a atender diversos campi daquela instituição de ensino (Aquidauana - Concorrência 2/2010; Corumbá - Concorrência 3/2010; Coxim - Concorrência 4/2010; Ponta Porã - Concorrência 5/2010 e Três Lagoas - Concorrência 6/2010) e tinham por objeto a contratação de empresa especializada para a execução de obra de instalações elétricas, Sistema de Proteção Contra Descargas Atmosféricas (SPDA) , telefonia, TV, lógica, som, alarme, circuito fechado de televisão (CFTV) e cabina de transformação.
O Plenário deste Tribunal, levando em conta o conjunto probatório trazido aos autos, entendeu que houve conluio entre os licitantes, configurando-se, assim, fraude à licitação, de maneira que decretou a inidoneidade para participar de licitação na Administração Pública Federal por período de 5 anos das empresas ora recorrentes, bem como das empresas Projetando Arquitetura e Construções Ltda. (atual Nova Era Engenharia Ltda. - EPP) e Engefix Construções Eireli, declaradas revéis no decisum ora recorrido.
Feito breve resumo do processo, passo a decidir.
Preliminarmente, ratifico meus despachos anteriores (peças 176 e 199) pelo conhecimento dos presentes pedidos de reexame, com fundamento nos arts. 32, parágrafo único, 33 e 48 da Lei 8.443/1992.
No tocante ao mérito, posiciono-me em conformidade com o entendimento da Secretaria de Recursos (Serur) , conforme as considerações a seguir.
Os argumentos apresentados por cada uma das empresas recorrentes foram individualmente refutados na instrução reproduzida no relatório precedente, que adoto como fundamentos de minha decisão, com alguns pontos a serem destacados. 
Primeiramente, cabe destacar que o conjunto de evidências apresentado pelo Ministério Público Federal, Polícia Federal e Controladoria-Geral da União acerca da existência de conluio entre as recorrentes nas licitações do IFMS (Concorrências 2 a 6/2010) é robusto, razão pela qual este Tribunal aplicou-lhes a penalidade de declaração de inidoneidade.
Trago a seguir algumas dessas evidências, as quais foram trazidas no voto condutor do decisum ora recorrido:
a) Discrepância entre os valores das propostas apresentados entre a Concorrência 2/2010 e as demais licitações pelas empresas Poligonal, Engefix e Projetando, com aumentos de 27%, 33% e 26%, respectivamente, para certames realizados com um ou dois dias de diferença, com objetos semelhantes, cujos valores estimados pelo IFMS e propostos pela empresa Proenerg diferiram muito pouco;
b) Redução do valor da proposta em mais de R$ 400 mil (aproximadamente 20% do valor inicialmente ofertado) , na Concorrência 4/2010, pela empresa Projetando, após a rejeição do valor da proposta vencedora pelo IFMS;
c) Em razão da quebra de sigilo de dados telefônicos realizado pelo MPF, foi identificado que os representantes das empresas tiveram contatos telefônicos frequentes nos dias próximos à realização das concorrências;
d) À fl. 30 do Apenso I consta proposta assinada em nome de GUIDO MAX (empresa GMK) referente à Concorrência 06/2010, com valor de R$ 1.458.019,15, sendo que a proposta que veio a ser efetivamente apresentada na licitação teve o valor de R$ 2.150.034,34.
Os recorrentes não trouxeram elementos capazes de reformar o acórdão adversado, visto que não refutaram as provas trazidas aos autos. Destaco que, entre os argumentos trazidos por esses responsáveis, vários deles já haviam sido tratados anteriormente, quando da análise de suas alegações de defesa. 
Analiso a seguir os principais argumentos trazidos pelas recorrentes, os quais foram devidamente analisados pela Secretaria de Recursos.
Empresa Franco Ribeiro
No que tange à arguição de prescrição da pretensão punitiva, de acordo com incidente de uniformização de jurisprudência julgado pelo Acórdão 1441/2016-TCU-Plenário, aplica-se o prazo geral indicado no art. 205 do Código Civil, de 10 anos a contar da ocorrência do ilícito, para fins de aplicação de multa ou decretação de inidoneidade.
Nesse caso sob análise, as irregularidades sancionadas remontam a novembro/2011 e o prazo de prescrição foi interrompido, em agosto/2016, devido às oitivas encaminhadas por esta Corte às empresas ora recorrentes. Dessa forma, a pretensão punitiva deste Tribunal não está prescrita.
Quanto à alegação da razoabilidade dos preços ofertados, transcrevo a seguir trecho da análise da Serur, no qual essa questão foi adequadamente tratada (peça 210) :
 (...) 
111. A empresa pugna pela razoabilidade dos preços ofertados em virtude da (o) : cláusula que vedava a renegociação dos valores ajustados, prevista na minuta do contrato; escassez e alto custo da mão de obra em Três Lagoas e em face dos preços defasados do Sinapi/MS.
112. No que toca à questão da vedação à renegociação dos termos do contrato, esta é a regra geral aplicável aos contratos entabulados com a Administração Pública. Assim, receio de potencial desequilíbrio econômico-financeiro em virtude de eventual aumento de custos de insumo não se mostra razão suficiente a justificar a majoração dos preços ofertados na licitação, eis que o risco constitui álea ordinária dos negócios. Demais disso, é possível pugnar pelo reequilíbrio econômico do contrato, em situações adversas, alheias à vontade da contratada.
 (...) 
115. Quanto à alegação genérica da escassez de mão de obra e o alto custo em relação a outros municípios, embora razoável o argumento, a empresa não faz prova do alegado, a exemplo de anexar cópia de folhas de pagamento de diferentes municípios em que atua, documentos trabalhistas, comprovantes de despesas com acomodação e alimentação de empregados importados de outras cidades, enfim, registros pessoais da situação adversa, a justificar o asseverado. 
116. Da mesma forma, a recorrente não apresenta planilha de composição unitária dos custos relativos aos materiais e à mão de obra empregada, o que impede a comparação com a planilha do orçamento base do IFMS e com os preços do Sinapi/MS. (...) 
O argumento de ausência de comprovação da fraude também não deve prosperar, visto que, de acordo com os autos, ficou demonstrado que as propostas comerciais, abertas no período de 10 a 12/01/2011, confirmaram que, caso a empresa Proenerg não tivesse conseguido ordem judicial para a sua habilitação, as empresas apontadas pelo denunciante como futuras vencedores, realmente teriam ganhado os certames, confirmando as afirmações do denunciante.
Ressalte-se também o número de ligações telefônicas entre as empresas licitantes nas datas próximas às aberturas dos envelopes com as propostas de preços, conforme consta do relatório que antecede este voto:
 (...) 
122. Diferentemente do asseverado, os registros telefônicos comprovam a fraude perpetrada pelas empresas, haja vista que a análise realizada pela Polícia Federal constatou intensa comunicação entre os réus nos períodos de 9/11 a 30/11/2010; sobretudo nos dias 15/11 (véspera de abertura dos documentos da Concorrência 2/2010) , e entre 16 a 18/11/2010, datas de abertura dos documentos de habilitação e recebimento das propostas comerciais.
123. Portanto, os registros telefônicos em datas coincidentes com aquelas em que foram praticados atos relacionados aos procedimentos licitatórios comprovam a relação de proximidade e interesse entre as empresas licitantes. (Grifo nosso) 
 (...) 
Destaco que a jurisprudência deste Tribunal é pacífica no sentido de que:
A prova indiciária, constituída por somatório de indícios que apontam na mesma direção, é suficiente para caracterizar fraude a licitação por meio de conluio de licitantes, não se exigindo prova técnica inequívoca para tanto. (Acórdão 333/2015-TCU-Plenário, disponível em "Jurisprudência Selecionada", de relatoria do Min. Bruno Dantas) .
Por fim, cabe ressaltar que o conluio pode ser considerado um crime de mera conduta, o qual se caracteriza como um crime sem resultado, em que a conduta do agente, por si só, configura o crime, independentemente de qualquer resultado da ação.
Empresa GMK
No que se refere à alegação de que o fundamento utilizado para não sancionar a empresa Angular merece ser estendido à GMK, este não deve prosperar, uma vez que, tanto para a aplicação de penalidades quanto para o afastamento destas, este Tribunal analisa a conduta individual de cada responsável.
Nesse caso concreto, a unidade técnica trouxe expressamente a causa de exclusão da responsabilização da empresa Angular (peça 110) : 
56. A empresa Angular foi desclassificada na habilitação nos dois certames que participou, Concorrências 2 e 5/2010. Assim, ela não teve suas propostas abertas. Dessa forma, não se pode comprovar que a sua proposta teria preço superior ao da Poligonal, conforme a denúncia do Sr. Ronaldo Coelho.
57. Assim, a simples menção realizada pelo Denunciante que ficou sabendo que a empresa Angular participaria do conluio é muito frágil para sustentar a inabilitação da empresa.
58. Desta forma, propõe-se o acolhimento das razões de justificativa apresentada pela empresa Angular Arquitetura e Construção Ltda. ME.
Também não modifica o acórdão ora recorrido o argumento de que a apuração do TCU foi singela, mesmo a empresa tendo apresentado vasta documentação e requerido produção de provas (testemunhal, pericial e documental) . Afinal, há diversos indícios nesses autos de que houve conluio entre as empresas ora recorrentes. Tais indícios foram apontados nas análises desta Corte de Contas, bem como nos relatórios da CGU e da Polícia Federal constantes destes autos.
Quanto à requisição para a produção de laudo pericial e demais provas suscitadas pela recorrente, a jurisprudência dessa Corte é pacífica no sentido de que:
No processo de controle externo no âmbito do TCU, não há previsão para a oitiva de testemunhas ou produção de prova pericial eventualmente requeridas pelos responsáveis ou interessados, cabendo à parte apresentar os elementos que entender necessários para demonstrar a boa e regular aplicação de recursos públicos que lhe forem confiados. (Acórdão 1292/2018-TCU-Primeira Câmara, Relator: Min. Bruno Dantas, constante da "Jurisprudência Selecionada") 
De acordo com diversos precedentes desta Corte, há muito se consolidou o entendimento de que constitui ônus de quem guarda, gerencia ou administra recursos públicos, a produção das evidências necessárias para comprovar a adequada utilização desses valores, consoante disposições contidas no artigo 70, parágrafo único, da Constituição Federal, e no art. 93 do Decreto-lei 200/1967, não cabendo a este Tribunal, portanto, realizar diligência ou obter laudo pericial para a obtenção de provas (Acórdãos 1.599/2007 e 196/2016, ambos do Plenário; 611/2007-1ª Câmara e 1.098/2008 e 6.235/2013, ambos da 2ª Câmara) .
No tocante à arguição de ausência de proporcionalidade na aplicação da penalidade, destaco que, no âmbito do TCU, a dosimetria da pena tem como balizadores o nível de gravidade dos ilícitos apurados, com a valoração das circunstâncias fáticas e jurídicas envolvidas, e a isonomia de tratamento com casos análogos. Dessa forma, esse argumento também não deve prosperar.
Empresa Poligonal
No que se refere ao argumento de que a diferença de preços propostos entre as Concorrências 2/2010 e 5/2010, referia-se ao fato de que já possuía canteiro de obras em Aquidauana (Concorrência 2/2010) , a unidade técnica refuta suficientemente tal proposição, conforme abaixo:
160. Todavia, a planilha dos custos unitários dos serviços demonstra que a empresa elevou o preço de todos os itens de serviço cotados, e não apenas a Administração Local e o Canteiro de Obras, conforme se extrai da planilha comparativa elaborada pela CGU (peça 1, p. 271) : 
	Concorrência
	2
	5
	Diferença %

	Item de serviço
	Valor (em R$) 
	Valor (em R$) 
	%

	1 - Adm. Local e Canteiro de Obras
	54.635,18
	80.205,39
	46,80%

	2 - Bloco I - Administração
	58.726,75
	75.834,48
	29,13%

	3 - Bloco I - Cozinha/Refeitório
	54.674,38
	72.404,76
	32,43%

	9 - Subestação/Entrada Energia
	198.819,05
	250.512,30
	26,00%

	10 - Implantação Telefonia
	35.756,24
	45.054,35
	26,00%

	11 - SPDA
	74.506,95
	93.883,44
	26,01%

Empresa Montalvão
No que concerne à alegação da não ocorrência do julgamento da acusação de conluio e fraude à licitação no âmbito da justiça criminal, prevalece nesta Corte o princípio da independência das instâncias, de maneira que o TCU pode apreciar, de forma plena, a boa e regular gestão dos recursos públicos federais, mesmo nos casos em que as irregularidades também estejam sendo apuradas em outras instâncias administrativas ou judiciais. O juízo administrativo só se vincula ao penal quando neste último é afirmada, categoricamente, a inexistência do fato ou que o acusado não foi o autor do ilícito (v.g. Acórdãos 2.904/2014 e 30/2016, ambos do Plenário) .
Os demais argumentos individualmente trazidos pelas empresas, em suas peças recursais, foram devidamente refutados pela unidade técnica, cujos fundamentos incorporo a essas razões de decidir, de maneira que não há afronta aos princípios do contraditório e da ampla defesa no fato de não serem tratados de maneira individualizada neste Voto.
Assuntos genéricos
Tendo em vista que este processo será julgado em sessão ordinária do Plenário, mas contém peças classificadas como "sigilosas" pela Polícia Federal, proponho que seja mantida a classificação de sigilosas das peças 1 e 2, nos termos do art. 23, inciso VIII, da Lei 12.527/2011 (Lei de Acesso à Informação) , c/c o art. 8º, § 3º, inciso III, da Resolução/TCU 294/2018.
Estando os autos em meu Gabinete, recebi memoriais da empresa Franco Ribeiro Construções. Após análise dessa nova documentação, vejo que não foram trazidos fatos novos de maneira que esses argumentos não alteram a análise de mérito que proponho a este colegiado nessa fase processual.
Ressalto também que a jurisprudência deste Tribunal é no sentido de que: 
Após o término da fase de instrução, documentação entregue pelos responsáveis tem natureza jurídica de memorial (art. 160, §§ 1º e 3º, do Regimento Interno do TCU) e, ainda que contenha argumentos inéditos aos autos, não vincula a formação de juízo do relator, podendo este até mesmo não autorizar sua juntada ao processo. Não existe na processualística do Tribunal etapa de contestação da instrução da unidade técnica e tampouco fase processual de réplica do parecer do Ministério Público. (Acórdão 1171/2018-TCU-Plenário, Relatora: Min. Ana Arraes, constante da "Jurisprudência Selecionada") (Grifo nosso) 
A falta de pronunciamento expresso na deliberação quanto questões trazidas exclusivamente em memoriais (art. 160, § 3º, do Regimento Interno do TCU) não enseja omissão passível de questionamento mediante embargos de declaração. (Acórdão 6727/2018-TCU-Primeira Câmara, Relator: Min. Benjamin Zymler, constante da "Jurisprudência Selecionada") 
	
	Ante o exposto, VOTO no sentido de que o Tribunal adote a deliberação que ora submeto a este Colegiado.
TCU, Sala das Sessões Ministro Luciano Brandão Alves de Souza, em 27 de março de 2019.
Ministro JOÃO AUGUSTO RIBEIRO NARDES 
Relator